【裁判字號】    97,重訴,98
【裁判日期】    990831
【裁判案由】    分割共有物
【裁判全文】
臺灣桃園地方法院民事判決              97年度重訴字第98號
原      告  丙○○
被      告  戊○○
兼上 1  人
訴訟代理人  甲○○
被      告  丁○○
訴訟代理人  洪榮彬律師
            李怡卿律師
            吳尚昆律師
被      告  己○○○
兼上 1  人
訴訟代理人  乙○○
上列當事人間請求分割共有物事件，本院於民國99年7 月28日言
詞辯論終結，判決如下：
    主  文
兩造共有坐落桃園縣蘆竹鄉○○○段山腳小段第六八、六八之一
、六八之二、六八之三、六八之四、七一、七一之一、一八二、
一八九地號，面積分別為五百八十五、三千六百四十、四百五十
三、四百八十三、五百一十三、六百四十一、二百四十二、一千
零六百一十七、三千零九十平方公尺，合計二千二百六十四平方
公尺之九筆土地，准予合併分割。分割方法為：如附圖所示。
被告戊○○、丁○○、甲○○應分別補償被告己○○○新台幣肆
拾萬捌仟壹佰貳拾貳元、新台幣肆拾捌萬伍仟陸佰柒拾柒元及
新台幣壹拾壹萬壹仟壹佰貳拾元。
被告乙○○、甲○○應分別補償原告新台幣肆拾陸萬壹仟柒佰柒
拾肆元及新台幣拾柒萬陸仟捌佰貳拾元。
訴訟費用由兩造依附表所示之應有部分比例負擔。
    事實及理由
一、本件原告主張：
  (一)坐落桃園縣蘆竹鄉○○○段山腳小段第68、68之1 、68之2
    、68之3 、68之4 、71、71之1 、182 、189 等9 筆土地（
    以下合稱系爭9 筆土地，各筆土地則以地號簡稱）係兩造之
    父周鑑坤所有，因周鑑坤於民國89年9 月間過世，由兩造及
    原告之母周林端共同繼承，應繼分各為7 分之1 。嗣周林端
    於93年11月20日死亡，於生前立有遺囑，交代渠名下就系爭
    9 筆土地應有權利，全部由被告乙○○繼承，然因被告丁○○及甲○○出面主張特留分，經本院95年度家訴字第167 號
    及186 號事件受理，並分別以和解筆錄及民事判決確定在案
    ，因此，兩造就系爭9 筆土地之應有部分如附表所示。
  (二)依民法第823條第1項規定，各共有人得隨時請求分割共有物
    ，本件兩造就系爭9 筆土地並未訂有不分割之契約，亦無不
    能分割之情形，經原告於96年12月21日向桃園縣蘆竹鄉調解
    委員會調解，仍無法達成分割共識，為此，爰依法請求判決
    將系爭9 筆土地合併分割，並以原物分配予兩造，便於管理
    使用。
  (三)聲明：准予將兩造共有之系爭9 筆土地依附圖所示合併分割
    ，並按附表1 所示金額補償。
二、被告丁○○則抗辯：
  (一)按「每宗耕地分割後每人所有面積未達0.25公頃者，不得分
    割。但有下列情形之一者，不在此限：．．．3.本條例中華
    民國89年1月4日修正施行後所繼承之耕地，得分割為單獨所
    有。4.本條例中華民國89年1月4日修正施行前之共有耕地，
    得分割為單獨所有。．．．前項第3款及第4款所定共有耕地
    ，辦理分割為單獨所有者，應先取得共有人之協議或法院確
    定判決，其分割後之宗數，不得超過共有人人數。」、「依
    本條例第16條第3款及第4款辦理共有耕地分割為單獨所有者
    ，應先取得共有人之協議或經法院之確定判決。分割後之宗
    數不得超過共有人人數。」分別為農業發展條例第16條第1
    項第3款、第4款、第2項所明定。又按「依本條例第16條第1
    項第3款及其第4款規定申請分割之耕地，應分割為單獨所有
    。．．．依前項規定辦理分割者，其分割後之耕地不得有全
    體繼承人或全體共有人維持共有之情形。」耕地分割執行要
    點第11點訂有明文。因此，就系爭9 筆土地可分配給各共有
    人自行利用之部分（實地）及土地現為既成道路而由共有人
    維持共有之部分，按各共有人之應有部分計算，由各共有人
    儘量取得依其應有部分可分配之面積，並請求依桃園縣蘆竹
    地政事務所99年7 月29日蘆地測法丈字第017100號土地複丈
    成果圖（即附圖）所示辦理分割。
  (二)兩造共有之蘆竹鄉○○○段山腳小段68之1、68之2、182、1
    89地號土地，屬一般農業區之農牧用地，為農業發展條例所
    稱之耕地，雖得分割為單獨所有，然仍有分割後之宗數不得
    超過共有人人數、分割後部份土地不得均有全體共有人維持
    共有之限制。依附圖所示編號D （189 地號）、編號E （18
    9 地號）、編號F （182 地號）、編號N （68之1 地號）、
    編號T （68之2 地號）雖均為既成道路，仍不得分割為全體
    共有人維持共有，是丙○○、乙○○、甲○○縱使同意按應
    有部分保持共有，仍非法令所許。另編號R （68之3 地號）
    為既成道路，伊同意由全體共有人按應有部分維持共有。
  (三)依前開分割方法後，各共有人間分得面積之價值尚與依應有
    部分應分得土地價值有所差異，故提出共有土地面積分配表
    、土地共有人分得面積、價值一覽表（附件1 、2 ），並請
    求依附表1所示補貼金額表互為補償。
  (四)答辨聲明：准予將兩造共有之系爭9 筆土地依附圖所示合併
    分割，並按附表1 所示金額補償。
三、被告乙○○及己○○○則抗辯：
  (一)不同意原告及被告丁○○之分割方案，因其所提分割方案不
    公平，有人分在馬路旁，有人分在較偏僻的土地，且戊○○
    及丁○○等人分得之土地較為完整。
  (二)乙○○希望可以分得182 地號部分土地。
  (三)68及68之2 地號應由兩造全體共有人共有。
  (四)答辨聲明：准予將兩造共有之系爭9 筆土地依附圖1 所示合
    併分割。
四、本院之判斷
  (一)原告主張系爭9 筆土地係兩造之父周鑑坤所有，因周鑑坤於
    89年9 月間過世，由兩造及原告之母周林端共同繼承，應繼
    分各為7 分之1 。嗣周林端於93年11月20日死亡，於生前立
    有遺囑，交代渠名下就系爭9 筆土地應有權利，全部由被告
    乙○○繼承，然因被告丁○○及甲○○出面主張特留分，經
    本院95年度家訴字第167 號及186 號事件受理，並分別以和
    解筆錄及民事判決確定在案，因此，兩造就系爭9 筆土地之
    應有部分如附表所示等情，業據其提出土地登記第2 類謄本
    9 件，及地籍圖謄本、本院95年度家訴字第167 號和解筆錄
    、本院95年度家訴字第186 號民事判決各1 件為證（參見本
    院卷第7 至34頁），被告對此並不爭執，是原告此部分主張
    堪信為真實。
  (二)按各共有人，除法令另有規定外，得隨時請求分割共有物。
    但因物之使用目的不能分割或契約訂有不分割之期限者，不
    在此限。共有物之分割，依共有人協議之方法行之。分割之
    方法不能協議決定，或於協議決定後因消滅時效完成經共有
    人拒絕履行者，法院得因任何共有人之請求，命為下列之分
    配。共有人相同之數不動產，除法令另有規定外，共有人得
    請求合併分割，民法第823 條第1 項、第824 條第1 項、第
    2 項本文、第5 項分別定有明文。次按分割共有物，以消滅
    共有關係為目的。法院裁判分割共有土地時，除因該土地內
    部分土地之使用目的不能分割（如為道路）或部分共有人仍
    願維持其共有關係，應就該部分土地不予分割或准該部分共
    有人成立新共有關係外，應將土地分配於各共有人單獨所有
    （最高法院69年台上字第1831號判例參照）。復按公同關係
    存續中，各公同共有人不得請求分割公同共有物，在民法第
    829 條固定有明文。但此項公同關係之存續既非不可終止，
    則公同共有人中之一人或數人於訴訟外或於起訴時，以訴狀
    向其他公同共有人表示終止公同關係之意思，而請求分割公
    同共有物，在審理事實之法院，自應審認其所為終止公同關
    係之意思表示是否正當，能否認為已有合法之終止，為適當
    之裁判，如可認終止為合法，則其公同關係已不復存續，即
    無適用民法第829 條之餘地（最高法院37年上字第7357號判
    例參照）。本件原告主張系爭9 筆土地為兩造所共有，各共
    有人之應有部分如附表所示，兩造就系爭9 筆土地未訂立不
    分割之協議，又無法協議分割，經其於96年12月21日向桃園
    縣蘆竹鄉調解委員會調解，仍無法達成分割共識，爰依法請
    求判決將系爭9 筆土地合併分割，並以原物分配予兩造等情
    ，除有上開土地登記第2 類謄本、地籍圖謄本、和解筆錄、
    民事判決可證外，另有桃園縣蘆竹鄉調解委員會所製作之調
    解不成立證明書1 件在卷可稽（參見本院卷第35頁），被告
    對此亦不爭執，是原告此部分主張，堪信為真實。再者，依
    上開土地登記謄本及地籍圖謄本所示，可知系爭9 筆土地相
    互毗鄰，且各筆土地之所有權人、權利範圍均相同，是原告
    請求終止兩造間就系爭9 筆土地之公同共有關係，及合併分
    割系爭9 筆土地，應予准許。
  (三)按裁判分割共有物，屬形成判決，法院定共有物之分割方法
    ，固應斟酌當事人之聲明、共有物之性質、經濟效用及全體
    共有人之利益等，而本其自由裁量權為公平合理之分配，但
    並不受當事人聲明、主張或分管約定之拘束（最高法院93年
    度台上字第1797號判決要旨參照）。經查，182 地號上如附
    圖所示編號I 部分土地上有房屋1 棟，為被告戊○○所興建
    ，68之4 地號土地上的棚架係由原告所搭建，68之1 、71、
    71之1 地號土地目前長滿雜草等情，業據本院會同桃園縣蘆
    竹地政事務所人員履勘現場屬實，並製有勘驗筆錄1 件在卷
    可佐（參見本院卷第131 至133 頁），復有原告、丁○○、
    甲○○所提出之現場照片合計30張附卷可佐（參見本院卷第
    100 至102 頁、第81至87頁、第89至92頁、第129 頁）。參
    以丁○○於本院審理中具狀提出系爭9 筆土地之現況使用圖
    及土地現況使用表各1 件（參見本院卷第246 及247 頁），
    經本院提示予兩造閱覽後，原告、戊○○、甲○○及周月娥
    均當庭表示上開圖表為現場使用狀況（參見本院卷第194 頁
    反面）。又兩造聲請將系爭9 筆土地送至鑑定機關鑑價，嗣
    由原告將本件送至中聯不動產估價師聯合事務所（下稱中聯
    事務所）辦理估價，有中聯事務所製作之估價報告書1 份可
    佐。
  (四)次查，原告、丁○○、戊○○及甲○○均同意系爭9 筆土地
    依系爭土地複丈成果圖（即附圖）所示合併分割，並按附表
    1 所示金額補償。而乙○○及己○○○則希望系爭9 筆土地
    依附圖1 所示合併分割。經查，系爭9 筆土地之面積合計有
    20,264平方公尺，其中189 、182 、68之1 、68之3 、68之
    2 地號部分土地已有既成道路通過，又189 、182 、68之1
    、68之2 地號之地目均為田（即耕地），依農業發展條例第
    3 條第1 項第11款及第16條第1 項第4 款、農業發展條例施
    行細則第10條及耕地分割執行要點第11點規定，可知上述耕
    地分割後不得有全體繼承人或全體共有人維持共有之情形，
    且辦理共有耕地分割後之宗數有不得超過共有人數之限制，
    此有桃園縣蘆竹地政事務所98年7 月22日蘆地測字第098000
    47 01 號函1 件在卷可佐（參見本院卷第191 至192 頁），
    是乙○○及己○○○抗辯68之2 地號土地屬既成道路，應由
    全體共有人繼續維持共有云云，於法有違，自難採信。
  (五)按分割之方法，不能協議決定者，法院得因任何共有人之聲
    請，命為左列之分配：1.以原物分配於各共有人；2.變賣共
    有物，以價金分配於各共有人，修正前民法第824 條第2 項
    定有明文；又上開條文於98年1 月23日修正為：1.以原物分
    配於各共有人。但各共有人均受原物之分配顯有困難者，得
    將原物分配於部分共有人；2.原物分配顯有困難時，得變賣
    共有物，以價金分配於各共有人；或以原物之一部分分配於
    各共有人，他部分變賣，以價金分配於各共有人（修正部分
    於同年7 月23日施行）。觀諸上開民法第824 條第2 項修正
    理由，乃謂：現行條文規定之裁判上共有物分割方法，過於
    簡單，致社會之經濟或共有人個人利益，常無以兼顧，實務
    上亦頗為所苦，為解決上述問題，爰參照德國民法第753 條
    第1 項、日本民法第258 條第2項及瑞士民法第651 條第2項
    等立法例，將裁判上之分割方法作如下之修正：原則上以原
    物分配於各共有人。以原物分配如有事實或法律上之困難，
    以致不能依應有部分為分配者，得將原物分配於部分共有人
    ，其餘共有人則受原物分配者之金錢補償；或將原物之一部
    分分配予各共有人，其餘部分則變賣後將其價金依共有部分
    之價值比例妥為分配；或變賣共有物，以價金分配於各共有
    人。法院為上述分割之裁判時，自應斟酌共有人之利害關係
    、共有物之性質、價格及利用效益等，以謀分割方法之公平
    適當等語。準此，可知欲適用修正後之民法第824 條第2 項
    第1 款之但書規定，以原物分配部分共有人，並依同條第3
    項之規定，由取得原物之共有人以金錢補償未受分配之共有
    人者，需因原物分配有事實或法律上之困難，致有不能依應
    有部分為分配，始得為之。復按以原物為分配時，如共有人
    中有未受分配，或不能按其應有部分受分配者，得以金錢補
    償之，民法第824 條第3 項亦定有明文。查本院考量本件多
    數當事人之意願、系爭9 筆土地之性質及經濟效用，認附圖
    所示之分割方案已考量系爭9 筆土地之現況，及盡量使各共
    有人間所分配之土地均得以方便利用，且對所有共有人之利
    益亦屬公平，而乙○○及己○○○所提之附圖1 分割方案則
    有違背法令之虞，已如前述，故附圖所示之分割方案應屬妥
    適。再者，系爭9 筆土地因地目、所處位置距離道路之遠近
    等因素，各筆土地有不同之價值，此有中聯事務所製作之估
    價報告書及99年6 月2 日99年聯估字第09900009號函1 件附
    卷可佐（參見本院卷第291 號），又兩造可分得面積、價值
    一覽表詳如附件2 所示，準此，兩造所分得之土地總價值及
    應補貼之金額詳如附表1 所示。
  (六)綜上所述，系爭土地依其使用目的並非不能分割，共有人間
    亦無不能分割之約定，然迄今未能協議分割，本院審酌共有
    人之意願、系爭土地之現有使用狀況、如何發揮土地最大經
    濟效用及整體利用價值等一切情狀，認原告依民法第823 條
    1 項規定，請求系爭土地予以分割，為有理由，應予准許。
    爰准分割系爭土地如主文第1 項所示，並命戊○○、丁○○
    、甲○○分別補償己○○○新台幣（下同）438,122 元、48
    5,677 元、111,120 元，乙○○及甲○○分別補償原告461,
    774 元及376,823元。
五、按因分割共有物而涉訟，由敗訴當事人負擔訴訟費用顯失公
    平者，法院得酌量情形，命勝訴之當事人負擔其一部，民事
    訴訟法第80條之1 定有明文。本件兩造係為分割系爭土地無
    法達成協議而涉訟，原告起訴雖於法有據，但被告之應訴實
    因訴訟性質所不得不然，所為抗辯自屬為伸張或防衛權利所
    必要，況共有物分割乃消滅兩造間之共有關係，使各共有人
    取得各自獨立使用分得所有物之權能，對各共有人而言，亦
    均屬有利，是以本院認本件之訴訟費用應由兩造按其應有分
    比例分擔，始為公允，爰諭知如主文第3 項所示。
六、據上論結，本件原告之訴為有理由，依民事訴訟法第80條之
    1 ，判決如主文。
中    華    民    國    99    年    8     月    31    日
                  民事第一庭    法  官  林哲賢
以上正本證明與原本無異
如對本判決上訴，須於判決送達後 20 日內向本院提出上訴狀。
如委任律師提起上訴者，應一併繳納上訴審裁判費。
中    華    民    國    99    年    9     月    1     日
                                書記官  陳佳彬
附表：
┌──────────┬─────┬────────┐
│所有權人            │應有部分  │訴訟費用負擔比例│
├──────────┼─────┼────────┤
│ 丙○○             │84分之12  │    84分之12    │
├──────────┼─────┼────────┤
│ 戊○○             │84分之12  │    84分之12    │
├──────────┼─────┼────────┤
│ 甲○○             │84分之13  │    84分之13    │
├──────────┼─────┼────────┤
│ 丁○○             │84分之13  │    84分之13    │
├──────────┼─────┼────────┤
│ 己○○○           │84分之12  │    84分之12    │
├──────────┼─────┼────────┤
│ 乙○○             │84分之22  │    84分之22    │
└──────────┴─────┴────────┘

司法院資訊處製作；財團法人民間司法改革基金會備份。
